最高法院刑事判決　　　　　　九十六年度台上字第二八四九號
上　訴　人　甲○○
選任辯護人　吳秋永律師
上列上訴人因偽造有價證券案件，不服台灣高等法院台南分院中
華民國九十六年一月三十日第二審更審判決（九十五年度重上更
(五)字第五一九號，起訴案號：台灣台南地方法院檢察署八十六年
度營偵字第一九八九號），提起上訴，本院判決如下：
    主  文
原判決撤銷，發回台灣高等法院台南分院。
    理  由
本件原判決認定上訴人甲○○意圖為自己不法之所有，於民國八
十六年八月七日六時許，趁台南縣鹽水鎮岸內里蔦松腳十五鄰二
十一號乙○○（下稱顏某）租屋處大門未關之際，侵入該屋內（
侵入住宅部分未據告訴），徒手竊取顏某所有放置於客廳酒櫃內
之黑色袋子一只，內有台南縣鹽水鎮第一銀行空白支票一本（支
票號碼ＭＢ0000000至0000000號）及顏某之印章
一枚等物。上訴人竊取上述空白支票得手後，旋基於意圖供行使
之用之概括犯意，於八十六年八月六日至同年月八日，在其位於
同鎮岸內里蔦松腳十五鄰十二之七五號住處，冒用顏某之名義，
偽造如原判決附表編號一至編號五所示之支票五紙，並分別於同
附表所示之時、地持以行使，將之交付予同附表所示之人，分別
作為汽車車款、帳款、貨款、退還購車款及償還欠款之用，屆期
經同附表所示之人提示均不獲兌現等情。因而撤銷第一審判決，
改判仍依牽連犯關係從一重論處上訴人連續意圖供行使之用，而
偽造有價證券罪刑（量處有期徒刑三年二月），固非無見。
惟查：(一)、原判決認定上訴人係於「八十六年八月七日六時許」
，侵入乙○○租屋處竊取顏某所有之上述空白支票一本及印章一
枚等物。但卻又認定上訴人係於「八十六年八月六日至同年月八
日」，利用上述竊得之空白支票偽造如原判決附表編號一至編號
五所示之支票五紙等情。則上訴人於「八十六年八月六日」既尚
未竊取顏某所有之上述空白支票及印章，其如何能自該日起即利
用上述空白支票而加以偽造？是原判決關於上訴人竊盜及偽造支
票時間之認定，前後不無矛盾。又原判決於其附表編號五內記載
上訴人係於「八十六年八月八日」，將其所偽造編號五所示之五
萬元支票交付陳俊雄等情。但證人陳俊雄於警詢時證稱：上訴人
係於「八十六年八月十八日」晚上七、八時許將上述支票交伊等
語（見警卷(一)第十一頁背面）。原判決認定上訴人行使該偽造支
票之時間，與陳俊雄所述不符。究竟實情如何？原判決未就此加
以釐清及說明，亦有未洽。(二)、按認定犯罪事實應依證據，為刑
事訴訟法第一百五十四條第二項前段所明定，故被告否認犯罪事
實所持之辯解，縱屬不能成立，若非有積極證據足以證明其犯罪
行為，不能遽為有罪之認定。又刑法第三百二十條第一項之竊盜
罪，係以竊取他人之動產，為其要件之一。所謂「竊取」，係指
乘他人之不知，以和平或隱密之方法，擅取他人之物，使移置自
己實力支配下之謂。故「竊取」屬於有形之行為（即在外形上須
有「移動」或「移置」之行為），為行動犯之一種。有罪之判決
書，對於被告「竊取動產」之有形行為，應說明其憑以認定之積
極證據為何，始足以為論罪科刑之依據。原判決認定上訴人於八
十六年八月七日六時許，侵入乙○○前揭租屋處，徒手竊取顏某
所有放置於客廳酒櫃內之黑色袋子一只（內有第一商業銀行鹽水
分行空白支票一本及顏某之印章一枚等物）等情，而就此部分併
論以竊盜罪。但並未說明其究竟憑藉何項「積極之證據」，以資
認定上訴人有於前揭時間侵入顏某租屋處「竊取」上述黑色袋子
之行為，僅以上訴人之住所與顏某之租屋處鄰近，且顏某失竊空
白支票之時間與上訴人行使本件偽造支票之時間為同一日，暨上
訴人所為關於支票來源之辯解不能成立，遽為其犯竊盜罪之認定
，依上說明，自難謂無認定犯罪事實不憑證據之違法。本院第三
次發回更審意旨（本院九十四年度台上字第四九六號判決）對此
已加以指明，乃原判決仍未注意更正，致此項瑕疵依然存在，自
有可議。(三)、按修正前刑法第五十六條連續犯之成立，除主觀上
須基於一個概括之犯意外，客觀上須先後數行為，逐次實施而具
連續性，侵害數個同性質之法益，其每一前行為與次行為，依一
般社會健全觀念，在時間差距上，可以分開；在刑法評價上，各
具獨立性，每次行為皆可獨立成罪，構成同一之罪名，始足當之
。原判決依修正前刑法第五十六條之規定，就上訴人偽造如原判
決附表編號一至編號五所示支票五張之行為，論以連續偽造有價
證券一罪。惟其事實欄僅籠統記載上訴人於「八十六年八月六日
至同年月八日」，冒用乙○○之名義，偽造如其附表編號一至編
號五所示之支票五張等情。對於上訴人有無「先後」分「數次」
偽造上述支票之情形？並未於事實欄詳加認定記載明白，遽論以
連續犯一罪，尚嫌失據。(四)、按支票上之「一定之金額」、「發
票年月日」及「付款人之商號」，依票據法第一百二十五條第一
項之規定，均為絕對應記載之事項。故偽造有價證券罪之偽造支
票，其「一定之金額」、「發票年月日」及「付款人之商號」，
均屬犯罪構成要件事實之重要內容，必須於有罪判決書之事實欄
或其引為事實欄一部之附表欄內記載翔實，方為適法。原判決認
定上訴人意圖供行使之用而偽造如其附表編號一至編號五所示之
支票五張，而論以偽造有價證券罪。但其附表欄內僅記載上述支
票之「票號、發票年月日、發票人」及「支票金額」，並未將其
「付款人之商號」一併詳載於其附表欄內，依上說明，自難謂適
法。本院上次發回意旨（本院九十五年度台上字第六一七○號判
決）對此已詳予指明，乃原判決仍未加以補正，致此項瑕疵仍然
存在，併屬可議。(五)、原判決僅認定上訴人竊得乙○○所有之前
述空白支票及印章一枚後，冒用顏某之名義偽造如原判決附表編
號一至編號五所示之支票五張等情；並未認定上訴人有「偽造」
顏某之印章或印文之犯行。但其理由三內卻說明上訴人「偽造印
文」為偽造有價證券之階段行為……均不另論罪云云（見原判決
第五頁第二十六行至第二十八行）；其事實認定與理由說明不無
矛盾。又上訴人若未偽造顏某之印章，而係利用其所竊得之顏某
印章，偽造如原判決附表編號一至編號五所示之支票五張，則其
是否併有「盜用印章」之犯行？該部分應否一併論究？本院第三
次發回意旨（本院九十四年度台上字第四九六號判決）對此亦已
加以指明。乃原判決仍未注意加以論敘說明，致此項理由不備之
瑕疵依然存在，自難維持。(六)、卷查證人乙○○於警詢時陳稱：
伊係於「八十六年八月七日上午六時許」發現失竊上述空白支票
，而於「八十六年八月十二日」申報止付等語（見警卷(二)第一頁
正面及背面）。且卷附「遺失票據申報書」影本上記載顏某申報
支票失竊之時間係「八十六年八月十二日」（見警卷(一)第十八頁
正面及背面）。原判決認定乙○○係於失竊空白支票之當日（即
八十六年八月七日）即辦理掛失一節，核與卷內資料未盡相符。
且顏某既於「八十六年八月七日上午六時許」即已發現其失竊上
述空白支票，何以未立即向銀行申報遺失？而竟遲至「八十六年
八月十二日」，亦即原判決附表編號一所示支票屆期經持票人向
銀行提示，而由銀行通知顏某以後，始向銀行申報掛失止付？其
原因何在？此與其指訴失竊空白支票一節是否可信有關，原審未
一併加以調查審究明白，遽行判決，亦嫌調查未盡。(七)、原判決
認定上訴人於八十六年八月七日上午六時許，侵入乙○○之租屋
處而竊得顏某所有第一商業銀行鹽水分行之空白支票一本及印章
一枚等情，旋即利用其所竊得之空白支票偽造如原判決附表編號
一至編號五所示之支票五張等情。惟上訴人則否認偽造支票，辯
稱伊取得上述支票時，其上已經蓋妥乙○○之印章云云（見原審
上更(一)卷第六十六頁、原審重上更(三)卷第一○○頁）。而依原審
上更(四)審卷內所附乙○○所簽發付款人台南區中小企業銀行鹽水
分行、金額二十萬元、票號ＡＢ00000000號之支票影本
觀之，其發票日期為「八十六年八月二十日」，係在顏某指陳失
竊空白支票及印章之時間（八十六年八月七日）以後，但其上發
票人「乙○○」之印文，其形狀、大小與字型，似均與原判決附
表編號一至編號五所示五張支票上之「乙○○」印文相同（見原
審重上更(四)卷第七十六頁、警卷(一)第二十頁至第三十三頁），不
無蹊蹺。倘若二者印文相同，則究竟上述票號ＡＢ000000
00號金額二十萬元之支票一張，是否為乙○○所簽發？若是，
係於何時所簽發？何以其上所蓋發票人「乙○○」之印文，竟與
原判決附表編號一至編號五所示支票上之「乙○○」印文相同？
究竟原因何在？本院前次發回意旨對此已加以指明。原判決理由
雖說明：上述二十萬元支票上之乙○○之印文，與上訴人所偽造
支票上之印文，看似相似，但其中「金」字筆劃不同，可見非同
一印章所蓋，故並無顏某失竊印章後仍使用同一印章之疑慮；且
證人乙○○亦證稱：伊擁有相同形狀印章二、三顆云云（見原判
決第五頁第十七頁至第十九頁），因認上述二十萬元支票上所蓋
用乙○○之印章，與原判決附表編號一至編號五所示支票上所加
蓋之「乙○○」印章，並非同一顆印章。然經本院再次以肉眼詳
細比對結果，上述二十萬元支票上之「乙○○」之印文，與原判
決附表編號一至編號五所示五張支票上「乙○○」之印文，不論
其大小、形狀、字型及筆劃，均不易區別其差異，而其中「金」
字之筆劃，亦難認有如原判決所謂明顯不同之情形。究竟二者是
否均出於同一印章所蓋？此與上訴人有無竊取、盜用印章暨偽造
支票之犯行攸關，猶有進一步詳加鑑定調查明白之必要。原審未
囑託專業機關對上述疑點詳加鑑定明白，遽認該二者並非出於同
一印章所蓋，尚嫌速斷。又原判決附表（編號一至編號六）所列
之支票共計六張，而原判決主文僅諭知將其附表編號一至五所示
之支票五張宣告沒收，並未包括該附表編號六所示之支票一張部
分。但其理由卻說明「附表所示偽造之支票雖未經扣案，惟不能
證明已經滅失，併依法宣告沒收」云云（見原判決第七頁第二十
四行至第二十五行），其論述原判決附表編號六所示之支票一併
宣告沒收，亦有主文與理由矛盾之違誤。以上或為上訴意旨所指
摘，或為本院得依職權調查之事項，應認原判決仍有撤銷發回之
原因。至原判決關於不另為無罪諭知部分，因與發回部分具有審
判不可分關係，應併予發回，附此敘明。
據上論結，應依刑事訴訟法第三百九十七條、第四百零一條，判
決如主文。
中　　華　　民　　國　九十六　年　　五　　月　二十四　日
                      最高法院刑事第十二庭
                          審判長法官  池　啟　明
                                法官  王　居　財
                                法官  郭　毓　洲
                                法官  韓　金　秀
                                法官  林　茂　雄
      本件正本證明與原本無異
                                      書  記  官
中　　華　　民　　國　九十六　年　　五　　月　 三十 　日
                                                      Ｑ
